【裁判字號】    95,訴,570
【裁判日期】    951229
【裁判案由】    詐欺等
【裁判全文】
臺灣板橋地方法院刑事判決               95年度訴字第570號
公  訴  人  臺灣板橋地方法院檢察署檢察官
被      告  乙○○
上列被告因詐欺等案件，經檢察官聲請簡易判決處刑（九十二年
度偵續字第二六七號），本院認不宜以簡易程序而改以通常程序
審理後，判決如下：
    主  文
乙○○無罪。
    理  由
一、聲請簡易判決處刑意旨略以：被告乙○○明知其弟羅煌正於
    民國九十年五月十四日二十二時三十分死亡，羅煌正死亡後
    之一切財產應歸其繼承人公同共有（聲請簡易判決處刑書誤
    載為共同共有，茲予更正），被告已無管領羅煌正財產之權
    利，復已無使用羅煌正所交付之郵局第000000000
    00000號帳戶及其印鑑之權限，仍意圖為自己不法所有
    ，於翌日即五月十五日上午八時二十二分許，以羅煌正交付
    之前揭帳戶及印鑑，填寫郵政存簿儲金提款單，盜蓋羅煌正
    之印鑑，偽造成羅煌正名義之提款單後，隱匿前情，持向新
    莊郵局而行使，即以該詐術，使不知情之郵務人員限於錯誤
    ，誤以為係羅煌正本人前來領款，因而據以核撥新臺幣（下
    同）二十八萬二千八百元予被告（至被告涉嫌偽造羅煌正死
    亡證明書並持向戶政事務所辦理除戶登記，另變更羅煌正之
    郵局簡易壽險內之受益人姓名涉嫌偽造文書等罪嫌部分，業
    經臺灣高等法院檢察署以九十二年度上聲議字第三三九０號
    處分書駁回再議確定在案），因認被告涉犯刑法第三百三十
    九條第一項之詐欺取財罪嫌、第二百十六條、第二百十條之
    行使偽造私文書罪嫌、第二百十七條之盜用印章罪嫌等語。
二、本件檢察官及被告於本院準備程序中，均未就本案卷內證據
    資料之證據能力提出爭執，且均同意引為證據（詳見本院卷
    第二十五頁），且迄於言詞辯論終結前，亦未就本院所調查
    之證據主張有不得作為證據之情形（詳見本院卷第一０七至
    一０九頁），是本案卷內證據資料均得作為本案證據，且經
    本院審酌後，認下述證據並無違法取證或證據力明顯偏低之
    情形，以資為證據並無不當，則揆諸刑事訴訟法第一百五十
    九條之五規定意旨，本案經調查之證據，均有證據能力，合
    此敘明。
三、按犯罪事實應依證據認定之，無證據不得認定其犯罪事實；
    又不能證明被告犯罪者，即應諭知無罪之判決，刑事訴訟法
    第一百五十四條第二項及第三百零一條分別定有明文。復按
    犯罪事實之認定應憑證據，如未能發現相當證據，或證據不
    足以證明，自不能以推測或擬制之方法，作為裁判基礎，最
    高法院四十年台上字第八六號判例意旨足供參照。又按認定
    犯罪事實所憑之證據，雖不以直接證據為限，間接證據亦包
    括在內，然而無論直接證據或間接證據，其為訴訟上之證明
    ，須於通常一般之人均不致有所懷疑，而得確信其為真實之
    程度者，始得據為有罪之認定，倘其證明尚未達到此一程度
    ，而有合理之懷疑存在而無從使事實審法院得有罪之確信時
    ，即應由法院為諭知被告無罪之判決；且檢察官對於起訴之
    犯罪事實，仍應負提出證據及說服之實質舉證責任，倘其所
    提出之證據，不足為被告有罪之積極證明，或其指出證明之
    方法，無從說服法院以形成被告有罪之心證，基於無罪推定
    之原則，自應為被告無罪判決之諭知，最高法院七十六年台
    上字第四九八六號及九十二年台上字第一二八號判例意旨亦
    可供參酌。
四、公訴人無非以被告之供述、申一診所、臺灣板橋地方法院檢
    察署死亡證明書以及被告帳戶存款明細等為其主要論據。惟
    訊據被告固坦承伊於上開時、地，持羅煌正之印鑑、存摺，
    以羅煌正名義提領二十八萬二千八百元之事實，惟堅決否認
    有何詐欺取財、行使偽造私文書及盜用印章之犯行，並辯稱
    ：羅煌正生前有交代伊可以領這筆錢辦理喪事；且伊於羅煌
    正往生後立即通知羅煌正之前妻即告訴人甲○○商討羅煌正
    喪葬事宜，告訴人甲○○於九十年五月十五日凌晨攜同四名
    子女即羅敬雯、羅悅慈、羅旋維、羅寅綺一起自台中北上，
    且告訴人甲○○說其要上班沒有空辦理喪事，請羅煌正兄弟
    姊妹幫忙辦理喪葬事宜，並說由羅煌正郵局存摺領錢辦理喪
    事，又因應臺灣地區之習俗，辦理羅煌正之喪事要供奉神主
    牌及做功德，故由告訴人甲○○書寫告訴人羅敬雯等四人及
    甲○○之生辰八字等資料交由伊辦理等語置辯。
五、經查：
(一)、被告與羅煌正為兄弟關係，而羅煌正於九十年五月十四日晚
    上十時三十分許因肝癌死亡，且被告於翌日即九十年五月十
    五日上午八時二十二分許，持羅煌正生前所交付其所有之台
    中南屯路郵局帳號000000－000000－0號之存
    摺、印鑑章至新莊昌盛郵局，填寫郵政存簿儲金提款單並蓋
    用該印鑑章，並持向該郵局行員而行使，領得該帳戶內二十
    八萬二千八百元，且隨即全數存入被告所有之三重正義郵局
    帳號0000000－0000000號帳戶等情，業據被
    告迭於偵訊及本院訊問時供承明確，並有申一診所診斷證明
    書、上開帳戶之存款明細、郵政存簿儲金提款單及郵政存簿
    儲金簿（詳見九十年度他字第二五八七號偵查卷〈下稱他字
    卷〉第十七、五十及七十七頁）各乙紙在卷可稽，堪以認定
    屬實，合先敘明。
(二)、本件爭執點在於被告提領上開羅煌正郵局帳戶內之存款時，
    是否意圖為自己不法之所有即被告有無受羅煌正或告訴人甲
    ○○之委託而提領上開款項及是否偽造該提款單？查被告迭
    於偵訊及本院訊問時供稱：羅煌正生前交代伊以其郵局存款
    辦理喪事，且告訴人甲○○於九十年五月十五日凌晨北上至
    伊住處商討羅煌正喪事時，亦稱其與羅煌正已經離婚，且要
    上班，四名小孩還小，無法辦理喪事，請羅煌正兄弟姊妹協
    助，並請伊從上開羅煌正郵局帳戶領錢辦理喪事，而留下告
    訴人甲○○及羅敬雯、羅悅慈、羅旋維、羅寅綺之生辰八字
    交予伊以便辦理喪事事宜；伊委由新店碧潭葬儀社辦理喪葬
    事宜等語，核與證人即被告及羅煌正之弟羅國瑞到庭具結證
    述：羅煌正死亡後，我們通知甲○○上台北處理羅煌正後事
    ，隔天凌晨我到台北橋接甲○○至新莊市○○街四十五巷四
    號四樓羅煌正生前居所商討喪事，當時我要上班就先離開，
    會商結果是事後有人告訴我結論是甲○○提出她本人及小孩
    生辰八字，並說她在水利局上班，沒有空辦，交給我們兄弟
    姊妹幫她，且沒有錢辦喪事，看羅煌正有無留什麼錢，委託
    我們從羅煌正所遺留的錢來辦喪事；我陪被告去新店看靈骨
    塔，且選定骨灰甕，聯絡甲○○選定出殯日子，之後沒有繼
    續辦，因為甲○○說不肯讓我們繼續辦喪事；我們停止辦理
    喪事前，大部分都是被告在處理等語（詳見他字卷第四十一
    、一一五至一一六頁、偵字卷第十五至十六頁、本院卷第九
    十至九十五頁），及證人即被告之兄羅祥煌到庭具結證述：
    羅煌正死亡時，我有到醫院，且打電話通知甲○○，五月十
    五日凌晨二時許甲○○由羅國瑞載她們到被告新莊住處討論
    治喪事宜，她說她跟羅煌正離婚官司在法院告的六親不認，
    她沒有錢且小孩子還小，羅煌正郵局有錢，你們把錢領出來
    把喪事辦一辦，她把她及小孩的生辰八字給我們辦喪事；十
    五日早上我們去新店找葬儀社，後來葬儀社介紹我們去板橋
    殯儀館準備喪事，主要是被告辦理這些事，我陪他去；我、
    被告、羅國瑞、羅玉鳳去選定骨灰甕；是甲○○同意被告去
    領這二十八多萬元，因為她說她原來不管喪事的，叫我們隨
    便辦一辦就好；被告有先支付骨灰甕及殯儀館訂金等語（詳
    見本院卷第九十五至一００頁），及證人即被告之姐羅玉鳳
    到庭具結證述：羅煌正死亡時我在場，甲○○隔天凌晨由羅
    國瑞載她到被告家中討論羅煌正喪事，她說她已經離婚，她
    不要辦，小孩子還小，羅煌正跟兄弟比較好，由兄弟去辦理
    喪事，且費用由羅煌正郵局存款支付，她將她及小孩的生辰
    八字給我們；甲○○叫被告去領羅煌正郵局的存款辦喪事；
    我們有去新店葬儀社看骨灰甕，板橋殯儀館辦理喪事，有付
    一些費用；羅煌正生前說萬一他死了，一百萬元不要動，他
    郵局還有二十八多萬元領出來辦喪事，且甲○○說她不知道
    密碼，叫被告去領等語（詳見本院卷第一０一至一０三頁）
    ，以及證人即被告之妻翁錦蘭到庭具結證述：羅煌正死亡時
    ，我們通知甲○○帶小孩子上來台北，由羅國瑞載她過來我
    家討論喪事，她說她離婚了，不要處理，委託羅煌正兄弟辦
    理，所需費用叫我們去領羅煌正郵局的錢出來辦，她不管了
    ；之後我們有去新店商討辦理喪事事宜等語（詳見本院卷第
    一０四至一０五頁）大致相符，並有生辰八字資料、碧潭禮
    儀公司新店碧潭社治喪事宜之明細單、新店碧潭社收據、新
    店碧潭社便條紙及香座資料等影本（詳見本院卷第十四、三
    十八、三十九頁及九十一年度偵字第一九二三九號偵查卷〈
    下稱偵字卷〉第四十二、四十三至四十六頁），是被告係因
    受告訴人甲○○委託而著手辦理羅煌正治喪事宜，洵屬無疑
    ；又查羅煌正與告訴人甲○○於八十六年間經法院判決離婚
    ，二人感情不睦乙節，亦為告訴人甲○○指述在卷，而羅煌
    正於病歿前居住在台北並由被告照顧，且與之同住乙節，業
    據被告供承在卷，則羅煌正於生前交代被告代為領取郵局存
    款辦理後事，及告訴人甲○○委由羅煌正兄弟姊妹辦理羅煌
    正之喪事，且提出其本人及羅煌正四名子女之生辰八字予被
    告，並同意以羅煌正郵局存款辦理治喪事宜，於常情並無不
    合，故被告辯稱係依羅煌正及甲○○之委託領取上開存款，
    尚屬實情而足採信，則告訴人甲○○事後指摘被告盜領上開
    二十八萬餘元云云，顯不足採信。況查被告於領得該存款後
    隨即存入其所有之郵局帳戶，並於九十一年七月四日匯款一
    百二十八萬二千八百元予告訴人甲○○收執等情，業據被告
    供述明確，核與告訴人甲○○所指述之情節（詳見偵字卷第
    十及十六頁）相符，並有郵政國內匯款執據及收據各乙紙（
    詳見本院簡易卷第十七及十八頁）附卷足參，是殊難逕予認
    被告領取上開款項有意圖為自己不法所有之主觀犯意。
六、綜上所述，本件依調查所得證據，尚不足以證明被告確有違
    犯刑法第三百三十九條第一項之詐欺取財罪、第二百十六條
    、第二百十條之行使偽造私文書罪及同法第二百十七條之盜
    用印章罪等犯行。此外，復查無其他積極證據證明被告有公
    訴所指犯罪事實。則揆諸首開說明，被告犯罪既屬不能證明
    ，即應為無罪之諭知。
據上論斷，應依刑事訴訟法第四百五十二條、第三百零一條第一
項，判決如主文。
本案經檢察官彭聖斐到庭執行職務。
中    華    民    國    95    年    12    月    29    日
                  刑事第六庭審判長法  官  許仕楓
                                  法  官  林鈺琅
                                  法  官  饒金鳳
以上正本證明與原本無異。
如不服本判決應於送達後十日內向本院提出上訴狀。
                                  書記官  王春森
中    華    民    國    95    年    12    月    29    日


司法院資訊處製作；財團法人民間司法改革基金會備份。
